最高法院刑事判決　　　　　　一○○年度台上字第一八五八號
上　訴　人　余志成
選任辯護人　劉永良律師
上列上訴人因偽造文書案件，不服台灣高等法院中華民國九十九
年十二月三十日第二審更審判決（九十九年度重上更(一)字第一六
七號，起訴案號：台灣台北地方法院檢察署九十一年度偵字第二
四五六四號），提起上訴，本院判決如下：
    主  文
上訴駁回。
    理  由
按刑事訴訟法第三百七十七條規定，上訴於第三審法院，非以判
決違背法令為理由，不得為之。是提起第三審上訴，應以原判決
違背法令為理由，係屬法定要件。如果上訴理由書狀並未依據卷
內訴訟資料，具體指摘原判決不適用何種法則或如何適用不當，
或所指摘原判決違法情事，顯與法律規定得為第三審上訴理由之
違法情形，不相適合時，均應認其上訴為違背法律上之程式，予
以駁回。本件上訴人余志成上訴意旨略稱：（一）、告訴人林春
桂之證詞前後反覆不一，其於警詢時稱：只有上訴人一人至其住
處幫忙辦理股票交割，順手牽羊竊走二十二萬股之股票，其說詞
與證人高魯祥證稱其與上訴人兩人輪流前往告訴人住處辦理股票
交割，且每兩星期輪流交換交割區域，及證人林漢清證稱：伊曾
基於私人情誼至告訴人家中清點股票，幫告訴人辨理股票交割等
語。何以告訴人之記憶中僅一人至其住處辨理股票交割，事實上
，本件曾至告訴人住處辦理股票交割者，除上訴人外，尚有高魯
祥及林漢清，渠等均有機會接觸告訴人之股票及印鑑，所辦理之
事務與上訴人相同。（二）、告訴人表示其因財政部台北市國稅
局（下稱台北市國稅局）於民國八十九年七月下旬，以其八十五
年度綜合所得稅漏報股票交易所得，而催繳稅款時，始察覺股票
遭人盜賣之事。惟查元大證券股份有限公司（下稱元大證券公司
）曾於八十六年間寄發本件系爭股票之緩課股票轉讓所得申報憑
單，並經告訴人簽收無誤，該憑單上載明系爭股票出售帳戶為第
六七七－八號江阿葉並有股票號碼，告訴人稱伊至八十九年方知
悉系爭股票遭盜賣一事，顯然前後矛盾。（三）、系爭股票係遭
人以上開帳戶盜賣，該帳戶開戶相關文件經台灣台北地方法院檢
察署（下稱台北地檢署）送請法務部調查局（下稱調查局）鑑定
結果認非被告之筆跡，亦無證據足以證明遭盜賣之股票所得新台
幣（下同）一千一百十八萬零五百元，係上訴人領走。更無法證
明上訴人以江阿葉帳戶賣出股票或為提出系爭股票交割之人。（
四）、法院為發現真實，得依職權調查證據。但於公平正義之維
護或對被告之利益有重大關係事項，法院應依職權調查之，刑事
訴訟法第一百六十三條第二項定有明文。究竟至告訴人住處幫忙
交割股票者有幾人，何以告訴人之記憶中僅有上訴人一人？此對
上訴人之利益有重大關係事項，原審理應依職權再傳訊告訴人調
查釐清，詎原審未傳；又告訴人理應於八十六年間即已知悉系爭
股票遭盜賣，何以至八十九年台北市國稅局催繳稅款時才察覺，
原審有應於審判期日調查之證據而未予調查，遽以判決，其判決
顯然違背法令。（五）、原判決認上訴人與不詳姓名之成年人，
就本件盜賣股票，有共同犯意聯絡，由上訴人竊取系爭股票，盜
蓋告訴人印章於股票及空白股票轉讓過戶申請書上，偽造該私文
書，再經由不詳姓名之成年人，透過不詳管道取得江阿葉上開帳
戶賣出股票獲利，再由上訴人提出系爭股票併同空白股票轉讓過
戶申請書，交元大證券忠孝分公司交割行使之。惟其依據之理由
為何，原判決並未詳加說明；又上訴人要求補足股票僅三、四次
，何以原審認定上訴人自承在告訴人住處辦理股票交割十幾次，
累積竊取股票二百五十張，顯有判決不備理由之違法等語。
本件原審審理結果，認為上訴人有其事實欄所載行使偽造私文書
犯行，因而撤銷第一審之科刑判決，改判仍論處上訴人共同連續
行使偽造私文書，足以生損害於他人，處有期徒刑二年。係以：
告訴人指訴其於八十五年三、四月間，大量出售股票，台鳳證券
股份有限公司（下稱台鳳公司）曾指派上訴人至其住處辦理股票
交割，由上訴人清點股票及蓋章於股票與股票轉讓過戶申請書等
事宜。其所有失竊之台塑工業股份有限公司（下稱台塑公司）及
南亞工業股份有限公司（下稱南亞公司）之股票合計二百五十張
（台塑公司五十張；南亞公司二百張），共二十五萬股，遭人於
八十五年四月間，利用案外人江阿葉在元大證券忠孝分公司之第
六七七－八號證券交易帳戶盜賣，共損失一千一百十八萬零五百
元。嗣經台北市國稅局於八十九年七月下旬，以其漏報前揭股票
交易所得而催繳稅款始察覺等情綦詳。上訴人承認於上開期間任
職於台鳳公司業務員，並奉派至告訴人住處清點交割股票張數並
填寫股票號碼，蓋用告訴人之印章於交割股票及股票轉讓過戶申
請書上等情不諱。並有江阿葉於元大證券忠孝分公司開戶文件、
世華銀行存款明細分戶帳、台北市國稅局處分書、違章案件罰鍰
繳款書、緩課股票轉讓所得申報憑單、股票轉讓過戶申請書、元
大證券忠孝分公司九十一年三月二十八日函附之江阿葉六七七－
八帳戶開戶文件、歷史交易資料表在卷可稽（見第七五三七號偵
查卷第四五至四六頁、第五三至六九頁、第七二至七九頁、第八
七至二一○頁、第二二六三號偵查卷第一五至一八頁）。本件案
發期間前往告訴人住處辦理股票交割，有機會接觸告訴人之股票
與印鑑章者，除上訴人外，尚有台鳳公司業務員高魯祥、營業員
林漢清二人，惟據高魯祥於警詢陳稱：伊於八十五年間約一星期
至告訴人住處一次，每次停留約三十至四十分鐘，伊與上訴人是
輪流前往告訴人住處辦理股票交割，每二星期輪流換交割區域等
語（見第七五三七號偵查卷第四三至四四頁）；另於原審結證稱
：伊於台鳳公司辦理股票交割業務，與告訴人係因至其住處辦理
股票交割才相識，伊抵達告訴人家後，告訴人會從房間拿出股票
放在客廳桌上，股票張數由告訴人先清點一次，再由伊清點，伊
是邊蓋章邊清點，印章是告訴人交給伊蓋用，股票轉讓書上之股
票號碼是伊帶回公司後，依照告訴人交付之股票號碼填上去，誰
去幫忙辦理交割就由誰填寫股票號碼，辦理交割時間至少半小時
，辦理交割期間，告訴人會離開處理自己之事務，直到清點好股
票數目蓋好章，向告訴人回報，告訴人才會出來，告訴人不會在
現場看伊蓋章，辦完交割後，印鑑章馬上交還告訴人，從未保管
告訴人之印鑑章，從未發生清點股票數不夠，再向告訴人拿股票
之情形等語（見重上更(一)卷第一三五至一三六頁）。又證人林漢
清於原審結證稱：伊認識告訴人並幫其買賣股票，告訴人係透過
電話下單或出售股票，如有成交，伊會向告訴人回報，隔天台鳳
公司會派員前往告訴人住處辦理交割手續，伊曾經基於私人情誼
到告訴人住處幫忙清點股票，有一次財務部門還拜託伊順便將股
票帶回去辦理交割，並未超拿前一天之成交張數，也無因張數不
夠，再向告訴人拿股票之情形（見重上更(一)卷第一五六至一五七
頁反面）。則高魯祥、林漢清至告訴人住處清點股票後，所帶回
之股票數量與前日交割數量相同，並無多拿之情形，且無如上訴
人要求告訴人補足股票數量不足之事，故其二證人當無藉機竊取
股票之可能。且依台塑公司九十五年四月十一日函、南亞公司同
年月十七日函及檢附之股東名簿，核對偵查卷內股票轉讓過戶申
請書之股票字號，可知遭盜賣之台塑公司股票五十張及南亞公司
股票二百張，均為以五十張為單位之連號狀態（見第一審卷(二)第
七六頁），而遭盜賣之股票字號與告訴人自行賣出之股票字號有
摻雜相混之情形，顯見上訴人係利用其清點股票之機會，伺機抽
取股票後交由不詳姓名之成年人，以江阿葉名義在元大證券忠孝
分公司之第六七七－八號證券交易帳戶賣出，有關帳務均由電腦
系統進行扣帳及入帳交易，嗣經由提款機提領，有國泰世華商業
銀行忠孝分行（改制前為世華聯合商業銀行忠孝分行，下稱世華
銀行）九十九年九月三日（九十九）國世忠孝字第○三三四號函
附八十五年四月十七日至同年月二十七日A1PBK 交易明細資料附
卷可稽（見重上更(一)卷第九七至九八頁）。上訴人經內政部警政
署刑事警察局測謊鑑定結果，呈不實反應，有該局九十九年十一
月十六日刑鑑字第○九九○一六○八二六號鑑定書附卷可佐（見
重上更(一)卷第一○○頁、第一○三頁），認為上訴人與不詳姓名
之成年人間有共同犯意聯絡，由上訴人竊取系爭股票、盜蓋告訴
人印章於股票及空白股票轉讓過戶申請書上，偽造私文書後，再
交由不詳姓名之成年人以江阿葉上開帳戶賣出牟利，嗣由其提出
系爭股票併同空白股票轉讓過戶申請書交由元大證券忠孝分公司
交割行使之犯行罪證明確。已詳敘其調查、取捨證據之結果及憑
以認定犯罪事實之心證理由。從形式上觀察，並無違反經驗、論
理法則或其他足以影響判決結果之違法情形存在。另查：（一）
、刑事訴訟法所稱依法應於審判期日調查之證據，係指與待證事
實有重要關係，在客觀上顯有調查必要性之證據而言，故其範圍
並非漫無限制，必其證據與判斷待證事實之有無，具有關聯性，
得據以推翻原判決所確認之事實，而為不同之認定，若僅係枝節
性問題，或所證明之事項已臻明瞭，當事人聲請調查之證據，僅
在延滯訴訟，甚或就同一證據再度聲請調查，自均欠缺其調查之
必要性，原審未依聲請為無益之調查，皆無違法之可言。本件上
訴人及其辯護人於原審並未聲請傳喚告訴人作證，且於審理期日
，審判長問有何證據請求調查，均答：「沒有。」（見重上更(一)
字第一六七號卷第一六二頁），又告訴人除於警詢及偵查中多次
指訴上訴人之犯行外，其於第一審經以證人身分兩度傳喚到庭作
證，由檢察官及辯護人行交互詰問，陳述詳實明確（見第一審卷
(二)第二七頁背面至三○頁、第九六頁背面至九七頁），且依刑事
訴訟法第一百九十六條之規定，證人別無訊問之必要，亦不得再
行傳喚。上訴意旨指摘原審未依職權再行傳訊告訴人，顯有調查
未盡之違法云云，實屬無稽。（二）、證據之取捨與事實之認定
，為事實審法院之職權，倘其採證認事並不違背證據法則，即不
得任意指為違法。又供述證據前後，雖稍有參差或互相矛盾，事
實審法院非不可本於經驗法則，斟酌其他證據，作合理之比較，
定其取捨。從而供述證據之一部認為真實者予以採取，亦非證據
法則所不許。由上所述，原判決已說明其就案內所有證據，本於
調查所得心證，分別定其取捨，而憑以認定上訴人犯竊盜及行使
偽造私文書罪之依據及理由，並說明上訴人否認犯罪，指摘告訴
人說詞反覆不一，並無足採，予以指駁，難謂有何違反證據法則
，或判決不適用法則或適用不當之情形。至告訴人已多次陳明其
係於八十九年七月下旬，台北市國稅局催繳漏報前揭股票交易所
得稅時，始悉股票遭人盜賣之事（見第一審卷(二)第二八頁背面、
原判決第二、四頁），並非上訴人所稱之八十六年間寄發系爭股
票緩課股票轉讓所得申報憑單之時發現，姑不論實情如何，此項
獲悉上訴人犯罪之時間，與上訴人所犯竊盜、行使偽造私文書罪
之構成要件或刑之加減事由無關，亦不影響本件判決本旨，自不
得執為上訴第三審之適法理由。（三）、刑法第二十八條規定之
共同正犯，除二人以上共同實行犯罪行為者外，尚須二人以上具
有相互利用他方行為共同合力實行犯罪之意思聯絡，始能成立共
同正犯，即二人以上互相認識他方之行為而有互相利用他方之行
為以完成犯罪之意思，唯有此意思之聯絡，始足以表示其惡性之
共同而將各共犯作合一之觀察以為共同評價之對象，因之，共同
正犯對其中任何一人在合同意思範圍內所為之結果，均應共同負
責。原判決已說明上訴人竊得系爭股票後，即由不詳姓名之成年
人，持前開股票及填妥股票號碼之股票轉讓過戶申請書，分次利
用江阿葉名義在元大證券忠孝分公司所開設之第六七七－八號證
券交易帳戶全數賣出，所得款項匯入世華銀行第0000000
0000號交割帳戶，共計得款一千一百十八萬零五百元。認為
上訴人與該不詳姓名之成年人有共同之犯意聯絡與行為分擔，係
共同正犯（見原判決第二、一○、一三頁），至元大證券公司江
阿葉帳戶開戶文件筆跡是否與上訴人相同及上開款項何人領走，
均與上訴人成立本罪不生影響，難謂原判決有何理由不備之處；
又原判決認定上訴人至告訴人住處辦理股票交割十幾次，發現股
票不足，要求告訴人補足僅三、四次，亦無任何矛盾或不載理由
之違法情形。上訴意旨乃徒就原判決已說明之事項，及原審採證
、認事之職權行使，任憑己見漫為事實上之爭執。其所指摘原判
決違法情形，核與法律規定得為第三審上訴理由之違法情形，不
相適合，自非適法之第三審上訴理由，其上訴違背法律上之程式
，應予駁回。
據上論結，應依刑事訴訟法第三百九十五條前段，判決如主文。
中    華    民    國  一○○  年    四    月  二十一  日
                      最高法院刑事第八庭
                          審判長法官  花  滿  堂  
                                法官  黃  正  興  
                                法官  洪  昌  宏  
                                法官  徐  昌  錦  
                                法官  王  聰  明  
本件正本證明與原本無異
                                      書  記  官  
中    華    民    國  一○○  年    四    月  二十五  日
                                                       s